【裁判字號】    88,上更(二),98
【裁判日期】    890425
【裁判案由】    殺人未遂
【裁判全文】
臺灣高等法院花蓮分院刑事判決                  八十八年度上更(二)字第九八號
    上訴人即被告  丙○○
    選任  辯護人  吳明益
右列上訴人因殺人未遂案件，不服臺灣花蓮地方法院八十四年度訴字第五二四號中華
民國八十五年七月九日第一審判決（起訴案號：臺灣花蓮地方法院檢察署八十四年度
偵字第二二０一號），提起上訴，經判決後由最高法院第二次發回更審，本院判決如
左：
    主  文
原判決關於丙○○部分撤銷。
丙○○共同傷害人之身體，累犯，處有期徒刑陸月，如易科罰金以參佰元折算壹日。
    事  實
一王福榮（已判處教唆傷害罪刑確定）係前臺灣省糧食局花蓮管理處倉儲查核員，於
  民國（下同）八十四年六月九日下午五時許，因其認甲○○在花蓮縣花蓮市○○路
  五一六號自宅整修房屋時已逾越界址，認有竊佔糧食局公有土地之嫌，遂與甲○○
  理論，二人一言不合發生爭吵。甲○○以穢語及王某曾患中風等語，辱罵及譏諷王
  福榮，王福榮自尊心受損，忿恨難平，乃於同年月十一日晚上九時許與友人丙○○
  （曾於八十一年十月五日因偽造文書案經判處有期徒刑六月確定，於八十一年十月
  二十日執行完畢）、林協志在花蓮縣花蓮市○○路三一四號張日盛所經營之小吃店
  內飲酒之際披露上情，並教唆丙○○、林協志二人傷害甲○○以為教訓。陳、林二
  人應允後，王福榮先行離去，隨後陳、林二人亦離開小吃店去找王福榮，再由王福
  榮騎機車引導陳、林二人於當日晚間十時四十分許至甲○○住處附近，王福榮以手
  指示意該處為陳某住處後離去。丙○○、林協志即基於共同傷害之犯意一同至花蓮
  縣花蓮市○○路五一六號宅前時，適遇甲○○、王秀春夫婦，丙○○、林協志初以
  甲○○欺侮「王老大」為由，向甲○○質問，雙方因而爆發激烈衝突，林協志竟逾
  越其前與丙○○之傷害犯意突萌殺機（林協志已經判處殺人未遂罪刑確定），拿起
  屋旁所放置之木棍一支（長一百零一公分、寬三公分、高五點八公分）朝甲○○頭
  部右耳處重擊乙次，再朝其左腦部要害重擊二次，甲○○已不支倒地後，在旁之丙○○仍基於其前之傷害犯意，以閩南語高喊「打給他死、打給他死」等語，林協志
  聞聲後又再重擊甲○○腰部肋骨附近三次，王秀春驚嚇之餘大聲喊救，林、陳二人
  見有路人匯集，為恐事跡敗露，乃倉惶騎機車逃離。甲○○受重擊後頭部損傷合併
  嚴重腦挫傷，左側頂葉開放性搗碎性骨折及左側額葉頂葉急性硬膜外血腫，右側第
  七至第八肋骨骨折，經緊急送醫雖倖免於死，惟已造成右側肢體輕微癱瘓並合併有
  感覺功能缺失，言語障礙，智力及反應降低、右耳聽力功能障礙之難治傷害。
二案經被害人甲○○之配偶王秀春訴由花蓮縣警察局花蓮分局移送臺灣花蓮地方法院
  檢察署檢察官偵查起訴。
  理  由
一訊之上訴人即被告（以下簡稱被告）丙○○矢口否認有何犯行，辯稱：伊與林協志
  到達糧食局附近即去小便，沒有去甲○○家，林協志打人時伊已到花蓮醫院去照顧
  子女，並未在場，也沒有說「打給他死」云云。經查：
  (一)被告丙○○、同案被告林協志與被害人甲○○素不相識，亦不可能知道甲○○之
    詳細住址，渠二人之所以會去找甲○○係因王福榮向伊訴苦並教唆渠二人教訓甲○○所致，而二人會找到甲○○也是因為王福榮的引導指示，業據被告丙○○於
    警訊中坦承：「王福榮：：：：：：：希望我們出面教訓一下甲○○，當時一同
    喝酒的還有林協志，林協志聽完後就想出面打抱不平，便叫我們暫時別喝，於是
    王福榮便騎機車載我們共同前往花蓮市○○路甲○○之住處。」「王福榮在快到
    達中華路五一六號時，將機車停放在該處附近，以手指著花蓮市○○路五一六號
    並告訴我與林協志說該屋前之男子就是甲○○：：：：」「：：：林協志即很大
    聲的對甲○○說，為什麼你欺侮王老大。」等語（詳被告警訊筆錄）。被告並於
    檢察官偵查中供承警訊係出於自由意願所述無訛（見偵查卷四二頁反面），核與
    證人馮復之即本案制作被告筆錄之警員於原審所證相符（詳原審卷第一０九頁）
    ，足見被告警訊所供應屬事實。又林協志以木棍朝甲○○頭部右耳處重擊乙次，
    再朝其左腦部要害重擊二次，甲○○已不支倒地後，被告丙○○在旁以閩南語高
    喊「打給他死、打給他死」等語，林協志聞聲後又再重擊甲○○腰部肋骨附近三
    次等情；已據證人即被害人配偶王秀春迭於警訊（詳八十四年七月三日王秀春警
    訊筆錄）、偵查(詳偵查卷第七十五、九十八頁)及原審（詳原審卷第二十一頁）
    指證甚詳。而經判決確定之同案被告王福榮於被害人甲○○就醫後曾至醫院探望
    ，並欲拿錢給甲○○之妻王秀春，業據證人王秀春於原審證述歷歷（詳原審卷第
    一０二頁背面），並經醫院護士即證人古瑞珍於偵查證述明確（詳偵查卷第五十
    六頁），足見被告丙○○、林協志確係為王福榮出面教訓甲○○，事實至為明確
    。末查本件被害人甲○○於偵查中固未提及伊被重擊之時有人喊打之情事，惟查
    被害人甲○○於接受檢察官偵訊時身體尚未復元，且因檢察官未訊及此一過程而
    未為此項陳述，此業據被害人甲○○於本院前次更審中陳述明確（本院更(一)卷第
    三十五頁）。另被害人甲○○與證人王秀春就被告高喊「打給他死」時，究係在
    被害人倒地之前或倒地之後，陳述前後固屬不一，然查：證人王秀春於警訊、偵
    查中始終堅稱被害人遭重擊時有人高喊「打給他死」，雖究係在被害人倒地前或
    倒地後均未言明，然其於原審已具體言明係在被害人倒下後被告在旁喊「打給他
    死」，而當時距離案發時間不遠，應以其在原審所為之供述較為具體可信。另被
    害人及證人王秀春於本院前次更審中雖又改稱被告於被害人倒地前後均有高喊「
    打給他死」云云，應係隔時已久，記憶不清所致。按告訴人、證人之陳述有部分
    前後不符，或相互間有歧異時，法院自得本其自由心證予以斟酌，非謂一有不符
    或矛盾，即應認其全部不可採信（參照最高法院七十四年台上字第一五九九號判
    例），則被告以本件被害人及證人之前後供述稍有不符而否認犯罪，經核亦無何
    取。
  (二)本件被告丙○○有於前揭時地與林協志到達甲○○住處，並在林協志以木棍傷害
    甲○○頭部要害倒地後高喊「打給他死」等語，致使林協志仍持木棍續予重擊被
    害人腰部處，業據被害人甲○○指訴歷歷，並經證人王秀春證述明確，已如前述
    。被告丙○○案發時確在現場並與林協志一同離去，已可認定，其辯稱林協志毆
    打甲○○時伊不在場及同案被告林協志供述丙○○係先行離去，不在現場云云，
    顯係事後卸責或迴護之詞，不足採信。被告本次更審中雖辯稱案發之時其人在行
    政院衛生署花蓮醫院照顧其子女陳盈芬，提出醫師乙○○所書證明書，並聲請向
    該醫院調其女陳盈芬病歷資料及護理紀錄。惟查：經本院向行政院衛生署花蓮醫
    院調取被告之女陳盈芬病歷資料及護理紀錄，並無被告案發當時人在該醫院之記
    載，有行政院衛生署花蓮醫院復函及所附陳盈芬病歷資料及護理紀錄在卷可按。
    另證人乙○○所書之證明書固載有：其於八十四年六月十一日晚約十時四十分許
    在省立花蓮醫院遇見丙○○在照顧住院的女兒等文字，然經本院訊問證人乙○○
    其稱：因丙○○很肯定說此時間遇到我，要求我出具這樣證明書，事實上我無法
    肯定遇到他的時間等語。故被告本次更審所提之證據，亦無從為其有利之證明，
    附此敘明。
  (三)再同案被告林協志對於其以木棍毆打甲○○之事實已坦承不諱，核與證人溫正夫
    、林炯盛即省糧食局當日值班人員於原審結證情節相符（詳原審卷第四十九頁）
    。其行為因而造成甲○○前揭難治之傷害，則有財團法人佛教慈濟綜合醫院診字
    第八四０六四二六號診斷證明書一紙附卷可稽（詳偵查卷第四十七頁），並據鑑
    定人蘇泉發即甲○○之主治醫師於原審調查時結證甲○○頭部有二處重創，一般
    人頭部厚度大約零點五公分，硬度大而堅實，而被害人是開放性粉碎性骨折及硬
    膜外出血，是很大的力量才會造成，甲○○受傷進入醫院治療半年以上，神經功
    能尚未完全復原，有右側肢體輕微癱瘓並合併有感覺功能缺失，言語障礙，智力
    及反應降低、右耳聽力功能障礙之難治之傷害等語明確（詳原審卷第五十六頁）
    。而頭部為人體要害處，同案被告林協志以木棍連續重擊被害人頭部，足證其有
    殺人之犯意，同案被告林協志於下手傷害時顯有致甲○○於死之認識固無疑慮，
    惟此時被告丙○○在旁高喊「打給他死」等語之犯意究為如何？因被告自審理起
    即否認案發時有在現場及有在旁高喊「打給他死」之行為，同案被告林協志亦均
    供述丙○○係先行離去，不在現場迴護之詞，已無從就該二人調查被告當時之犯
    意。然查依被害人甲○○及在現場之證人王秀春在本件之陳述可知被告丙○○在
    同案被告林協志逾越其前與丙○○之傷害犯意，突萌殺機而持木棍朝甲○○頭部
    右耳處重擊乙次，再朝其左腦部要害重擊二次前兩人並無任何商議一節，應可確
    認。又被告丙○○以閩南語高喊「打給他死、打給他死」等語後，同案被告林協
    志聞聲後僅以木棍擊打甲○○非要害之腰部肋骨部位；況閩南語之「打給他死」
    畢竟是通俗之口頭禪，被告丙○○在同案被告林協志逾越其前與丙○○之傷害犯
    意，突萌殺機而實施殺人之行為前，兩人並無任何商議，已如前述；依當時客觀
    情勢以觀，尚難認被告丙○○已知同案被告林協志突萌殺機而下手殺人，為幫助
    林協志殺害甲○○，而予以精神上之助力，是其以閩南語高喊「打給他死、打給
    他死」應係基於先前之傷害犯意而為，亦堪予認定。
二核被告丙○○所為刑法第二百七十七條第一項之傷害罪，公訴人認其係幫助犯同法
  第二百七十七條第二項、第一項之罪，起訴法條容有未洽，應予變更。被告丙○○
  與同案被告林協志間有犯意之聯絡，均為共同正犯。被告丙○○曾於八十一年十月
  五日因竊盜案經本院判決處有期徒刑六月確定，於八十一年十月二十日執行完畢，
  有本院被告全國前案紀錄表附卷可稽；其於五年內再犯本件有期徒刑以上之罪，為
  累犯，依法加重其刑。原審對被告論罪科刑，固非無見；惟對被告犯意疏未詳查審
  認，遽論處被告幫助殺人未遂罪刑，自有違誤。被告上訴意旨否認犯罪，固無理由
  ；惟原判決既有如上所述之不當，自應撤銷改判。爰審酌被告犯罪之動機、目的、
  手段，犯罪時所受之刺激及其品性、生活狀況、智識程度、犯罪所生之損害，及犯
  罪後態度等一情狀，量處被告如主文第二項所示之刑，並諭知易科罰金之折算標準
  。
據上論斷，應依刑事訴訟法第三百六十九條第一項前段、第三百六十四條、第三百條
、第二百九十九條第一項前段，刑法第二十八條、第二百七十七條第一項、第四十七
條、第四十一條，罰金罰鍰提高標準條例第一條前段、第二條第一項，判決如主文。
本案經檢察官李土城到庭執行職務。
中      華      民      國      八十九      年      四    月   二十五   日
                                  審判長法官  吳  鴻  章
                                        法官  莊  謙  崇
                                        法官  林  德  盛
右正本證明與原本無異。
檢察官如不服本判決應於送達後十日內向本院提出上訴狀。其未敘述理由者，並應於
提出上訴狀後十日內向本院補提理由狀(均須附繕本)。
                                      書記官  盧  夷  狄
中      華      民      國      八十九      年      四    月   二十五   日
刑法第二百七十七條第一項：
傷害人之身體或健康者，處三年以下有期徒刑、拘役或一千元以下罰金。


司法院資訊處製作；財團法人民間司法改革基金會備份。
